臺灣高等法院臺南分院刑事判決　　　　　　　　　　　　　　　　　　　行股
　　上　訴　人
　　即　自訴人　甲　○　○
　　　　　　　　丁　○　○
　　被　　　告　乙　○　○
　　　　　　　　丙　○　○
　　共　　　同
　　選任辯護人　高　進　棖
右上訴人因自訴被告詐欺案件，不服臺灣雲林地方法院九十年度自字第五０號中華民
國九十一年五月九日第一審判決，提起上訴，本院判決如左：
    主      文
原判決關於甲○○自訴乙○○、丙○○詐欺部分撤銷。
甲○○自訴乙○○、丙○○詐欺部分自訴不受理。
其他上訴駁回。
    理      由
壹、上訴人即自訴人甲○○、丁○○在原審自訴意旨略以：（一）被告乙○○為富星
    證券股份有限公司（下稱富星公司）負責人，於民國（下同）八十六年九月初，
    向自訴人夫婦佯稱：「你也是富星公司之股東，有共同爭取富星公司業績之義務
    ，而我是公司負責人，特別向你宣示優惠股東之方案，亦即以你太太甲○○名義
    ，向公司借款購買新纖紡織之股票，向公司借款不必付利息，以示優惠股東」等
    語，自訴人不疑有詐，遂提供自訴人甲○○在臺企銀行虎尾分行之帳戶，委託不
    知情之營業員丁碧珍買賣股票，並陸續買進新纖紡織之股票，合計新臺幣（下同
    ）四百九十五萬七千零五十三元。（二）然至八十七年二月七日，被告乙○○卻
    命公司副總經理許玉蘭持一張空白本票，讓自訴人簽名畫押並由許玉蘭簽寫票面
    金額為八百零一萬八千六百二十八元。（三）被告乙○○取得前開本票後，即與
    其弟即被告丙○○共謀意圖為自己不法之所有，由被告丙○○將本票聲請法院裁
    定准予強制執行，並查封自訴人之財產。（四）系爭本票係富星公司以自訴人等
    向富星公司借款供為代自訴人操作股票之借款憑證，既屬富星公司對自訴人之借
    款債權，自不得由被告丙○○個人持票追索。自訴人不認識被告丙○○，否認曾
    向其清償一百餘萬元。亦否認被告丙○○曾向自訴人催討而其置之不理之情事。
    自訴人若有還錢應係向富星公司為清償，而非向被告為清償。因認被告二人共犯
    有刑法第三百三十九條第一項之連續詐欺取財罪嫌云云。
貳、撤銷改判自訴不受理部分：
一、按犯罪之被害人得提起自訴，不得提起自訴而提起者，應諭知不受理之判決，刑
    事訴訟法第三百十九條第一項前段、第三百三十四條，分別定有明文。次按刑事
    訴訟法第三百十九條第一項規定犯罪之被害人始得提起自訴，而所謂犯罪之被害
    人，以因犯罪而直接被害之人為限，司法院院字第一三０六號解釋有案，亦經最
    高法院著有七十五年臺上字第七四二號判例足參。自訴人甲○○雖與自訴人丁○○共同具狀：以被告乙○○向自訴人夫妻佯稱自訴人丁○○係富星公司之股東，
    得以優惠股東之方案向公司借款不必付利息，自訴人不疑有詐提供自訴人甲○○
    臺企銀行虎尾分行之帳戶委託營業員買賣股票，並由自訴人簽下系爭本票乙紙予
    富星公司副總經理許玉蘭，充供自訴人向公司借款之憑據，然被告乙○○取得系
    爭本票後，旋與其弟即被告丙○○共謀意圖為自己不法之所有，由被告丙○○持
    系爭本票聲請法院裁定准予強制執行，並查封自訴人丁○○之財產，按系爭本票
    係富星公司以自訴人向富星公司借款，充供代自訴人操作股票之借款憑證，既屬
    富星公司對自訴人之借款債權，自不得由被告丙○○個人持票追索，因認被告乙○○、丙○○二人，共同犯有刑法第三百三十九條第一項連續詐欺取財之罪嫌
    云云。惟查系爭借貸買賣股票之事，僅係自訴人丁○○一人與他方為之，自訴人
    甲○○僅係充供自訴人丁○○買賣股票之人頭而已，並不知情且未參與其事，不
    惟已據自訴人甲○○在本院供稱：「買賣股票都是丁○○在處理，我並不知道」
    ，及自訴人丁○○在本院供稱：「甲○○沒有出錢買股票，她全都不知道，，本
    票發票人及裁定債務人都是我的名字，與甲○○沒有關係，因為我是甲○○的先
    生，我是使用她的帳戶」各等語甚詳，且系爭本票之發票人、受被告丙○○行使
    票據追索之相對人、及受法院強制執行查封財產之債務人，皆為自訴人丁○○，
    並不及於自訴人甲○○等情，亦有自訴人丁○○所提出之出入帳明細表、本票影
    本、本票裁定及確定證明書影本、強制執行函等各影本，存於原審卷足稽，顯見
    自訴人甲○○並未因本件被告乙○○、丙○○二人犯詐欺而直接受有損害，難
    認屬直接受害之人，要不得僅因自訴人丁○○利用自訴人甲○○之名義買賣股票
    ，即認自訴人甲○○亦係直接被害人而得提起自訴。原審疏未查明自訴人甲○○
    並非本案詐欺罪之直接被害人，依法不得提起自訴，遽就此部分仍對被告丙○○
    、乙○○二人為實體無罪之判決，自有未合。自訴人甲○○上訴意旨，指摘原審
    判決被告丙○○、乙○○二人無罪不當，雖無足取；惟原審此部分判決既有可議
    ，自應由本院將自訴人甲○○自訴部分予以撤銷，改諭知自訴不受理之判決。
參、無罪上訴駁回部分：
一、按犯罪事實應依證據認定之，無證據不得推定其犯罪事實；又不能證明被告犯罪
    者，應諭知無罪之判決；刑事訴訟法第一百五十四條、第三百零一條第一項，分
    別定有明文。次按事實之認定，應憑證據，所謂認定犯罪事實之證據，係指足以
    認定被告確有犯罪行為之積極證據而言，該項證據自須適合於被告犯罪事實之認
    定，始得採為斷罪資料。苟未能發現相當證據，或證據不足以證明，自不能以推
    測或擬制之方法，以為裁判基礎。又告訴人之告訴無非以使被告受到刑事訴追為
    目的，其陳述是否與事實相符，仍應調查其他證據以資審認，必告訴人所述被害
    情形，無瑕疵可擊，而就其他方面調查又與事實相符，始足據為認定犯行之基礎
    。此之所謂證據係指積極之證據而言，故如無確切之積極證據，足以證明被告之
    犯罪事實，即令被告不能為有利之反證，亦不能遽論以罪刑。又按刑法第三百三
    十九條第一項之詐欺取財罪，係以行為人於行為之初，即意圖為自己不法之所有
    ，為其主觀構成要件，客觀上需行為人有詐騙之行為，致被害人因而陷於錯誤，
    並交付財物為要件，亦迭經最高法院著有判例在案足參。又票據本質上即具有無
    因性及可轉讓性，因之當本票之持票人行使追索權時，若發票人否認其權利，應
    屬民事爭執問題，殊不能因持票人有行使追索權情事，發票人即可遽認持票人該
    當詐欺犯罪之構成要件，乃當然之解釋。自訴人丁○○認被告二人犯有上開詐
    欺取財罪嫌，無非係以自訴人丁○○僅向富星公司，借四百九十五萬七千零五十
    三元買進股票，而被告所提出之明細帳，卻連同利息計為八百零一萬八千六百二
    十八元，且係由不知情之許玉蘭持空白本票，讓不知實際週轉金額之自訴人丁○○，於發票人欄內簽名劃押後始填上金額，及向法院聲請本票強制執行之裁定與
    執行程序，均由被告丙○○所為等由為論據。訊據被告二人則均矢口否認有何詐
    欺取財之犯行，被告乙○○辯稱：公司不可能借款予自訴人丁○○而不收利息，
    本件係因自訴人丁○○委託買進股票後，違約不履行交割手續，公司營業員丁碧
    珍不得已才找財務副總經理許玉蘭想辦法，由許玉蘭要求丁碧珍先設法借錢交割
    等語；被告丙○○則辯稱：本件係姪女丁碧珍陳稱要為客戶調借金錢買股票，其
    不知丁碧珍之客戶，因信任自已之姪女始出借錢，事後因債務人未還錢，其始就
    系爭充供擔保之本票行使追索權等語。
二、首查自訴人丁○○指訴被告二人犯詐欺之罪嫌，除自訴意旨之陳述外，並未提
    出其係向富星公司借款，且有約定借款免付利息之具體證據佐證，更未證明被告
    二人如何向伊詐騙，致伊如何陷於錯誤而為財物之交付等構成要件之事實，已難
    認自訴人丁○○已盡舉證之責任。且自訴人丁○○在原審復不否認證人許玉蘭證
    稱：「系爭本票金額應該是給丁○○簽名之前我就填寫上去，公司並未有拿錢借
    給別人而不收利息的情事」等語；雖自訴人丁○○在原審曾指稱：「我買股票的
    錢是用（富星）公司的錢轉帳交割」云云，然又數次自承曾還款匯入非富星公司
    之其他人帳戶中，且曾簽發另紙本票等情，足見自訴人丁○○已明知所欠款項之
    本金、利息，否則豈有可能任意簽發票據及為部分清償之理，尤以自訴人丁○○
    為富星公司之股東，依伊自承買賣股票之金額及交易方式，亦見伊有相當之社會
    經歷及交易經驗，並有使用本票習慣，則伊於簽發本票前，衡情斷無不事先注意
    票面金額之情事。況自訴人丁○○對於系爭本票裁定之金額（被告丙○○僅主張
    六百餘萬元之債權），亦未於執行程序中提出異議，或提出確認債權不存在之訴
    訟，卻空言當初無利息約定云云，亦有違常理。再者自訴人丁○○既自承簽發之
    系爭本票應為富星公司所有，而該本票既屬無因證券，且無禁止背書轉讓之記載
    ，則富星公司如何使用系爭本票，富星公司是否因而受有損害，均與本票債務人
    即自訴人丁○○應負之票據責任無涉，自訴人丁○○指被告丙○○不得行使系爭
    本票之追索權，洵屬誤會。
三、次查自訴人丁○○雖指被告乙○○連續犯二次詐欺，一次係事後要求計息，一次
    係由被告丙○○持系爭本票聲請裁定，對伊之財產強制執行云云。然因被告丙○○並未參與計息部分，其僅以系爭本票追索票款，且由票據之無因性及可轉讓性
    觀之，要難僅因被告丙○○行使票據追索權，即謂其涉有詐欺犯行。而自訴人丁○○稱公司提供伊無息借款乙情，微論迄未提出任何證據以實其說，且自訴人丁○○所稱被告乙○○曾告知伊要為公司衝業績，公司會給伊無息借款云云，因被
    告乙○○僅為公司董事會成員之一，公司任何決策尚須經董事會決議而行，且亦
    受監察人及全體股東之監督，絕無可能單獨對某一股東無息貸借款項，況公司股
    東人數眾多，斷無可能獨厚自訴人丁○○一人，尤以富星公司與新纖紡織公司並
    無關連，被告乙○○豈有可能會指定自訴人丁○○購買新纖紡織公司股票，自訴
    人丁○○亦不可能無緣無故聽命被告乙○○指示購買新纖股票。再者苟如自訴人
    丁○○所言係無息借款買股票屬實，則對富星公司而言，除股票買賣交易手續費
    之微小利益收入外，非但受有利息損失及公司資金調度額度減少之不便，更有被
    倒帳之風險，被告乙○○縱屬至愚，亦無蠢至拿公司資金，無息指示自訴人丁○○購買新纖股票，而獨讓自訴人丁○○獨享利潤，另由富星公司自負呆帳風險之
    理。退而言之，即認富星公司欲擴充公司業績，衡以證券交易市場之慣用方法，
    應係借用公司所能掌握之他人名義（人頭）來買賣股票，如此一方面較為單純，
    一方面獲利亦可歸公司取得，絕不可能主動將錢無息借予能完全自主決定買賣股
    票而不受公司控制之人，而讓該人不用支付資金卻可獲利。是自訴人丁○○指稱
    係向公司無息借款買股票云者，顯與資金流通及證券交易市場之常情有違，難予
    採信。
四、又自訴人丁○○對被告所提出之借款明細表，僅爭執不該有利息之記載，雖又另
    稱僅陸續借款四百九十餘萬元而已；然從各該借支明細表之紀錄，可知除前述借
    貸金額外，之後自訴人丁○○復陸續借款六次，金額為三百七十九萬四千八百四
    十六元，加上原借之四百九十三萬八千元，合計本金為八百七十三萬二千八百四
    十六元，其間自訴人丁○○亦曾有五次還款，金額合計為二百二十六萬三千零三
    十二元，足見自訴人丁○○之借款方式係有借有還。且觀諸卷附被告丙○○配偶
    丁秀貞之銀行存簿資料（存摺影本），亦見自訴人於八十六年九月五日買進新纖
    股票三十萬股（三百張），每股一六‧五元，總價為四百九十五萬元，此亦有該
    買賣交易明細表可佐（見原審卷第五十九頁），則被告乙○○稱因該次買賣股票
    至交割日，自訴人丁○○仍無力辦理交割，公司營業員丁碧珍始找其叔叔即被告
    丙○○借款，被告丙○○乃於八十六年九月八日以其妻丁秀貞帳戶，借予自訴人
    丁○○四百九十三萬八千元完成股票交割，洵屬有據。再參以自訴人丁○○於八
    十六年十月十四日，曾以匯款方式入丁秀貞帳戶，清償五十五萬九千零五元，此
    亦有丁秀貞銀行存摺之交易明細存卷足稽，足見自訴人丁○○之借款，係來自被
    告丙○○無誤，且自訴人丁○○既曾匯款入丁秀貞帳戶清償部分債務，益足見自
    訴人丁○○已明知並非向富星公司借款。
五、再就自訴人丁○○之借支明細表觀之，自訴人丁○○係自八十六年九月八日起開
    始借款，至八十七年八月二十五日止，有借有還，然自八十七年九月一日起（當
    時尚積欠七百三十四萬三千七百四十元），即未再還款，至八十八年二月八日止
    ，累積積欠本息為八百零一萬八千六百二十八元，與自訴人丁○○所簽發同額之
    系爭本票面額一致，且自訴人丁○○並同時簽發二月到四月底之本票三紙，以支
    付該三個月之利息，凡此亦有各該本票影本在卷為憑，據此足認自訴人丁○○顯
    有借款及支付利息之情事，則自訴人丁○○臨訟指稱伊不知本票金額一事，自與
    事實不合。
六、至自訴人丁○○於補充理由狀中略稱：被告乙○○涉嫌盜賣伊所有華隆及新纖公
    司股票乙節。因從前揭明細表中顯示，自訴人丁○○係於八十六年十月八日，同
    時買進華隆二十萬股，應付總價約為二百十六萬元，同日再以每股十四‧五元（
    每股虧二元）出售新纖股票十一萬股，得款一百五十八萬餘元，至八十六年十二
    月十五日，自訴人再賣新纖股票十萬股，則自訴人既有買賣股票情事，適足反徵
    所稱被告乙○○盜賣股票之指訴，並未見有何積極證據以實其說。
七、綜上各情，參互觀之，自訴人丁○○既有借款買賣股票情事，且係長期借貸有借
    有還，足見自訴人丁○○與被告二人間之爭點，厥為自訴人丁○○係向何人借款
    買股票？及借貸過程有無約定利息？二端而已，雖雙方立場及各自之認知互有歧
    異，就金錢借貸之往來方式、數目及利息各有爭議，然其爭點之本質，既純屬金
    錢借貸之民事糾葛，尚與詐欺之構成要件有間，應循民事途徑解決，此外復查無
    其他積極證據，足認被告二人涉有自訴人丁○○所指詐欺取財之犯行，本件不能
    證明被告二人犯罪。原審為此適用刑事訴訟法第三百四十三條、第三百零一條第
    一項，諭知被告二人均無罪，經核並無不合。自訴人丁○○上訴意旨，猶執陳詞
    指摘原審此部分判決不當，為無理由，應予駁回。
八、至自訴人丁○○上訴意旨，另指稱在原審已追加自訴被告乙○○侵占新纖股票，
    及自訴人丁○○投資富星公司之股利股票三萬八千七百九十三股，乃原審竟未予
    審判乙節。因該侵占犯行既未經原審審判，且與本案詐欺部分又無裁判上一罪之
    關係，自非本院上訴審所得審判，應由原審另行依法審判，附此敘明。
參、據上論斷，應依刑事訴訟法第三百六十八條、第三百六十九條第一項前段、第三
    百六十四條、第三百三十四條，判決如主文。
中      華      民      國    九十一    年      七      月     三十     日
                                  臺灣高等法院臺南分院刑事第二庭
                                      審判長法官  游  明  仁
                                            法官  蘇  重  信
                                            法官  林  永  茂
右正本證明與原本無異。
不得上訴。
                                      法院書記官  劉  岳  文
中      華      民      國    九十一    年      七      月     三十     日
